【裁判字號】    97,訴,85
【裁判日期】    970327
【裁判案由】    損害賠償
【裁判全文】
臺灣基隆地方法院民事判決                97年度訴字第85號
原      告  丙○○
訴訟代理人  陳  明律師
被      告  乙○○
            國光汽車客運股份有限公司
法定代理人  甲○○
共      同  丁○○
訴訟代理人
上列當事人間請求損害賠償事件，本院於民國97年 3月13日言詞
辯論終結，判決如下：
    主  文
被告應連帶給付原告新臺幣壹拾貳萬參仟貳佰元，及自民國九十
六年十月三十一日起至清償日止，按週年百分之五計算之利息。
原告其餘之訴駁回。
訴訟費用由被告連帶負擔十七分之四，餘由原告負擔。
本判決原告勝訴部分得假執行；但被告如以新臺幣壹拾貳萬參仟
貳佰元預供擔保，免為假執行。
    事實及理由
壹、程序方面：
一、按訴狀送達後，原告不得將原訴變更或追加他訴，但擴張或
    減縮應受判決事項之聲明者，不在此限；次按因訴之變更、
    追加或提起反訴，致其訴之全部或一部，不屬第427條第1項
    及第 2項之範圍者，除當事人合意繼續適用簡易程序外，法
    院應以裁定改用通常訴訟程序，並由原法官繼續審理，民事
    訴訟法第255條第1項第3款、第435條第 1項分別定有明文。
二、原告原請求被告連帶付新臺幣（下同） 350,000元，依民事
    訴訟法第427條第1項之規定，原應適用簡易訴訟程序，之後
    原告請求金額變更為 527,200元，核屬應受判決事項聲明之
    擴張，兩造又無適用簡易程序之合意，應由本院裁定改用通
    常訴訟程序。
貳、實體方面
一、原告起訴主張: 被告乙○○為被告國光汽車客運股份有限公
    司（下稱國光客運公司）所僱用之大客車駕駛，其於民國94
    年9月23日23時55分，駕駛車號085－FD號大客車（下稱甲車
    ），沿臺北縣萬里鄉○里○道往金山方向行駛，於隧道內違
    規跨越禁止變換車道線，自外車道變換車道至內車道時，疏
    未注意安全距離，致當時行駛於後方由原告駕駛之車號ZU－
    9366號自用小客車（下稱乙車）閃避失控，先撞擊右側隧道
    ，後彈回外側車道，撞擊前方由訴外人林種成駕駛之車號F8
    －3529號自用小客車（下稱丙車），再擦撞甲車，因而丙車
    翻覆、乙車毀損，林種成並腦部受傷送醫。本件車禍經臺灣
    省臺北縣車輛行車事故鑑定委員會鑑定結果，認定被告乙○
    ○駕駛甲車未依核定路線行駛，且違規跨越禁止車道線變換
    車道，為肇事原因，原告及林種成駕駛乙車及丙車均無肇事
    因素，臺灣省車輛行車事故覆議鑑定委員會亦未推翻此項認
    定，足證本件車禍之發生僅被告乙○○具有肇事因素，自應
    負全部損害賠償責任。之後原告與林種成以 350,000元成立
    調解並已全數給付完畢，林種成並將對被告之損害賠償請求
    權讓與原告，為此依侵權行為及債權讓與之法律關係提起本
    訴，請求被告連帶給付乙車及丙車之修理費各177,200元、4
    2,000元，林種成支出之醫療費用及精神慰撫金各5,425元、
    302,575元，合計527,200元，並自支付命令送達翌日起至清
    償日止，按週年5%計算之利息。
二、被告抗辯：本件車禍係因原告超速及林種成酒醉駕駛所致，
    被告乙○○並未違規跨越禁止變換車道線變換車道，即使其
    有違規行為，若原告不超速行駛且保持安全距離，亦不會發
    生此次車禍，臺灣省臺北縣車輛行車事故鑑定委員會之鑑定
    結果，經臺灣省車輛行車事故覆議鑑定委員會再予鑑定後，
    認為本次車禍「肇事實情不明，未便遽以明確覆議」，顯已
    推翻前者之鑑定結果，被告乙○○並無肇事因素。雖證人許
    堯鈞證稱本次事故係因被告乙○○違規跨越禁止車道線變換
    車道，但以甲、乙、丙車及證人許堯鈞所搭乘由謝秉桓駕駛
    之車號0055－BB號自用小客車之相對位置研判，事故發生時
    ，許堯鈞之視線受入口彎道阻隔，根本不可能目擊被告乙○
    ○違規跨越禁止車道線變換車道，其證詞不可採信。又丙車
    毀損及林種成之受傷，係因乙車追撞所致，與被告乙○○無
    關，原告與林種成成立調解，亦屬其等個別之債權債務關係
    ，不應由被告承受等語，並聲明駁回原告之訴，如受不利判
    決，願供擔保聲請宣告免為假執行。
三、被告乙○○為被告國光客運公司所僱用之大客車駕駛，其於
    前揭時間、地點駕駛甲車行經劃有禁止變換車道線之上開隧
    道時，行駛於後方由原告駕駛之乙車突然擦撞隧道右側壁面
    後，續自後追撞於外側車道前行之由林種成駕駛之丙車車尾
    ，後乙車左側車身呈平行狀擦撞行駛於內側車道之甲車右側
    車身，致乙、丙車毀損，林種成並因此受有外傷性顱內出血
    而送醫。該次行車事故經臺灣省臺北縣車輛行車事故鑑定委
    員會鑑定結果，認定被告乙○○未依核定路線行駛，且違規
    跨越禁止車道線變換車道，為肇事原因，原告及林種成均無
    肇事因素，惟臺灣省車輛行車事故覆議鑑定委員會則以「肇
    事實情不明，未便遽以明確覆議」為由，僅提出分析意見。
    之後原告與林種成以350,000元（含丙車修理費 42,000元、
    醫療費用5,425元、精神慰撫金302,575元）成立調解，林種
    成並將對被告之損害賠償請求權讓與原告等事實，業據原告
    提出長庚紀念醫院醫療費用收據 3張、診斷證明書、債權讓
    與協議書、臺灣省臺北縣區車輛行車事故鑑定委員會北縣鑑
    字第941677號鑑定意見書、臺灣省車輛行車事故覆議鑑定委
    員會95年 3月21日府覆議字第0950100102號函、臺北縣萬里
    鄉調解委員會94年民調字第53號調解書各 1件（以上均為影
    本）為證，復為被告所不爭執，並經本院依職權調取臺灣基
    隆地方法院檢察署94年度偵字第4482號偵查卷宗核閱相符，
    應可信為真實。
四、原告主張被告應負侵權行為損害賠償責任，被告則以前開內
    容抗辯，故本件之爭點在於原告、被告乙○○及林種成駕駛
    上開車輛之行為，就本件車禍之發生有無過失及應負責之過
    失比例為何？被告乙○○如有過失，被告應連帶賠償多少金
    額為適當？經查：
  (一)按違反保護他人之法律，致生損害於他人者，負賠償責任。
    但能證明其行為無過失者，不在此限。又駕駛人駕駛汽車，
    應遵守道路交通標誌、標線、號誌之指示，並服從交通指揮
    人員之指揮；行車速度，依速限標誌或標線之規定；汽車行
    經設有隧道標誌之路段不得超車，民法第184條第2項、道路
    交通安全規則第90條、第93條第1項前段、第101條第1項第1
    款分別定有明文。查甲車與乙車於上開時間、地點，未遵守
    行車速限60公里交通標線之規定，均以70公里以上時速超速
    行駛，復未遵循前揭隧道內不得超車之規定，乙車為超越前
    行之甲車，竟加速從外側車道違規變換車道至內側車道行駛
    ，不料甲車亦違規變換車道至內側車道，乙車見狀為再次超
    越甲車，竟又從內側車道違規變換車道至外側車道，未料有
    丙車前行於外側車道，乙車遂緊急煞車，失控擦撞隧道右側
    壁面後追撞丙車，導致丙車翻覆、乙車毀損、林種成頭部受
    傷就醫等事實，業據證人許堯鈞到庭證述綦詳（見本院97年
    1 月22日言詞辯論筆錄），證人許堯鈞與兩造素不相識，亦
    無利害關係，所為證言應可採信，復有臺北縣警察局金山分
    局金山交通分隊肇事現場圖 1張、臺灣省車輛行車事故覆議
    鑑定委員會上開書函 1件在卷可稽，及甲車行車紀錄器資料
    附於偵查卷宗足憑，足認原告與被告乙○○就本件車禍均有
    肇事因素。臺灣省臺北縣區車輛行車事故鑑定委員會上開鑑
    定意見書雖認定原告並無肇事因素，然該委員會鑑定時所依
    據證人許堯鈞之警詢陳述，並未言及原告有超速、超車及變
    換車道之情形，此部分之佐證資料既與事實有出入，自難採
    信，被告辯稱原告超速為本件車禍肇事因素之一，洵屬有據
    ，應予採信。至於被告辯稱若無原告之違規行為，本件車禍
    即不會發生，以及林種成違規無照並飲酒駕駛等違反交通規
    則之行為，亦為本件車禍之肇事因素云云。惟原告雖有超速
    、變換車道及超車之違規行為，但若被告乙○○未違規超速
    及變換車道，亦不可能發生本件車禍，而林種成駕駛之丙車
    ，係因原告及被告乙○○之違規駕駛，而遭原告駕駛之乙車
    所追撞，被告並未舉證證明林種成之違規行為與本件車禍有
    何因果關係存在，被告所為抗辯顯屬推諉之詞，難以憑採。
    又首揭道路交通安全規則之規定，旨在保障公眾行車之安全
    ，核屬保護他人之法律，原告與被告乙○○違反此等規定，
    依民法第184條第2項之規定，自均推定有過失，本院審酌
    本件車禍發生之原因及過程等一切情狀，認原告與被告乙○
    ○之過失比例應為6比4。
  (二)次按因故意或過失，不法侵害他人之權利者，負損害賠償責
    任；數人共同不法侵害他人之權利者，連帶負損害賠償責任
    ；受僱人因執行職務，不法侵害他人之權利者，由僱用人與
    行為人連帶負損害賠償責任，民法184條第1項前段、第 185
    條第1項前段、第188條第 1項前段分別定有明文。而共同侵
    權行為人間不以有意思聯絡為必要，數人因過失不法侵害他
    人之權利，苟各行為人之過失行為，均為其所生損害共同原
    因，即所謂行為關連共同，亦足成立共同侵權行為，依民法
    第185條第1項前段之規定，各過失行為人對於被害人應負全
    部損害之連帶賠償責任，最高法院67年台上字第1737號判例
    意旨可資參照。原告與被告乙○○駕駛甲車及乙車行經上開
    隧道時，違規超速、超車及變換車道，導致乙車與丙車毀損
    ，林種成並因此受傷送醫，均有過失，且為本件車禍所生損
    害之共同原因，依上開法律規定及判例意旨，應成立共同侵
    權行為；而被告國光客運公司為被告乙○○之僱用人，原告
    與被告乙○○及被告間，對於被害人所受損害各應負連帶賠
    償責任。茲就原告及林種成所得請求之金額，說明如下：
  1.乙車及丙車之修理費
    原告主張支付乙車及丙車之修理費各 177,200元、42,000元
    ，固據提出毅華汽車材料行及泰裕汽車商行之統一發票共 3
    張、證明書 2件為證，惟乙車登記之車主為「傅桃燕」、丙
    車之車主則為「許火旺」，並非原告或林種成，有原告提出
    之乙車行車執照及切結書影本各 1件為證，汽車登記雖在行
    政管理之便利，不以登記為所有權之表徵，但登記不啻為認
    定所有權人之依據之一，原告復未舉證證明其與林種成分別
    為乙車及丙車之所有權人，亦未證明其等就乙車及丙車之毀
    損，有其他權利受到損害，其等均無從依侵權行為之規定請
    求乙車及丙車毀損之損害賠償，林種成自無從將丙車毀損之
    損害賠償請求權讓與原告，原告本於侵權行為之法律關係，
    請求被告連帶給付乙車、丙車之修復費用，與法無據，不應
    准許。
  2.林種成之醫療費用
    林種成因本件車禍支出醫療費用 5,425元之事實，業據原告
    提出長庚紀念醫院醫療費用收據3張及診斷證明書1件為證，
    堪信屬實，林種成應可請求賠償醫療費用5,425元。
  3.林種成之精神慰撫金
    按非財產上之損害賠償，應斟酌實際加害情形、所造成之影
    響、被害人痛苦之程度，雙方之身分地位、經濟情形及其他
    各種情形，以核定相當之數額，最高法院51年台上字第 223
    號判例意旨可資參照。林種成因本件車禍受有外傷性顱內出
    血，而腦部為生命之中樞，重要且脆弱，一旦受損輕則造成
    肢體行動不便，重則導致死亡，且林種成曾經醫院發出病危
    通知單，可見其傷勢嚴重，於出院後亦不宜為劇烈運動、提
    重物及騎乘機車，並需門診追蹤治療等情，有長庚紀念醫院
    之病危通知單及診斷證明書各 1件在卷可稽，其精神上確受
    有重大之痛苦。本院審酌林種成因本件車禍所受傷害嚴重程
    度及原告、被告乙○○之加害程度，認林種成之精神慰撫金
    以原告主張之302,575元為適當。
  (三)末按連帶債務之債權人，得對於債務人中之一人或數人或其
    全體，同時或先後請求全部或一部之給付。連帶債務人中之
    一人，因清償、代物清償、提存、抵銷或混同，致他債務人
    同免責任者，得向他債務人請求償還各自分擔之部分，並自
    免責時起之利息。前項情形，求償權人於求償範圍內，承受
    債權人之權利。但不得有害於債權人之利益，民法第 273條
    第1項、第274條、第 281條分別定有明文。原告與被告應對
    林種成負連帶損害賠償責任，已如前述，林種成先向原告請
    求全部之給付，原告遂與林種成成立調解，給付林種成丙車
    修理費、醫療費用及精神慰撫金共計 350,000元，該金額已
    高於本院認定林種成所得請求之308,000元（5,425＋302,57
    5＝308,000），性質上核屬對債權人之全部清償，依前揭規
    定，被告已同免其責任，林種成已無任何損害賠償請求權可
    資讓與，原告主張林種成已將對被告之損害賠償請求權讓與
    原告，請求被告連帶給付 350,000元云云，顯屬誤會。惟依
    民法第 274條法定債權讓與之規定，原告得向被告請求償還
    各自分擔之部分，並自免責時起之利息，而在求償範圍內，
    並可承受林種成之權利。原告與被告乙○○就本件車禍之過
    失比例為6比4，原告得請求被告償還賠償金額308,000元之1
    0分之4，即123,200元（308,000x4/10＝123,200）。
五、綜上所述，原告基於侵權行為及法定債權讓與之法律關係，
    請求被告連帶給付 123,200元，及自96年10月31日起至清償
    日止，按週年5%計算之利息，為有理由，應予准許；逾此範
    圍之請求，則無理由，應予駁回。
六、本判決所命給付之金額未逾 500,000元，應依職權宣告假執
    行，而被告陳明願供擔保聲請宣告免為假執行，就原告勝訴
    部分，核無不合，爰酌定相當擔保金額准許之。
七、本件事證已經明確，兩造其餘之攻擊防禦方法，經本院審酌
    後，核與判決結果不生影響，故不一一論述，附此敘明。
八、結論：本件原告之訴為一部有理由，一部無理由，依民事訴
    訟法第79條、第85條第2項、第389條第1項第5款、第 390條
    第2項，判決如主文。
中    華    民    國    97    年    3     月    27    日
                  民事庭法  官  陳湘琳
以上正本係照原本作成。
如對本判決上訴，須於判決送達後20日內向本院提出上訴狀。
中    華    民    國    97    年    3     月    27    日
                        書記官  張宏賓


司法院資訊處製作；財團法人民間司法改革基金會備份。
